最高法院民事判決　　　　　　　　　　111年度台上字第362號
上　訴　人　蘇林寶珠
　　　　　　楊 慶 安
共　　　同
訴訟代理人　伍 安 泰律師
被 上訴 人　柯 韋 丞
訴訟代理人　黃 厚 誠律師
　　　　　　莊 承 融律師
上列當事人間請求確認通行權存在事件，上訴人對於中華民國11
0年7月30日臺灣高等法院臺南分院第二審判決（109 年度上字第
306 號），提起上訴，本院判決如下：
    主  文
上訴駁回。
第三審訴訟費用由上訴人負擔。
    理  由
一、被上訴人主張：伊為坐落○○市○○區○○段00地號土地（
    下稱19地號土地）之共有人，該土地自民國34年4 月16日總
    登記時起即為袋地，而同段11-6（下稱11-6地號土地）、3-
    6（下稱3-6地號土地）地號土地為上訴人所有，19地號土地
    上之住民數十年來均經由11-6地號土地內之同區○○街 166
    巷（下稱166巷）對外通行，上訴人取得11-6 地號土地後，
    即於 108年架設鐵架、鐵皮等障礙物妨礙通行。爰依民法第
    787條第1項規定，請求確認於原判決附圖一所示編號A、B部
    分土地（下稱系爭土地）之通行權存在；並請求上訴人移除
    該土地範圍內之障礙物，不得設置障礙物、破壞道路，禁止
    或妨礙其通行（下稱妨礙通行行為），及容認伊在系爭土地
    設置道路、鋪設柏油或水泥路面（下稱鋪設道路行為）等語
    。
二、上訴人則以：19地號土地周圍另有同段12（下稱12地號土地
    ）、13地號（下稱13地號土地）得通行外部道路，而於67年
    間，19地號土地所有權人為被上訴人祖父柯玉心，與共有人
    柯春能、柯聖賢均有親戚關係，且柯聖賢、柯春能當時分別
    為12地號、13地號土地所有權人。至75年間，12地號、13地
    號土地分別由柯玉心之子柯延育、柯炎文取得，嗣柯延育將
    12地號土地讓與柯炎文，而柯炎文於106 年間亦為19地號土
    地共有人，嗣再將應有部分轉讓與被上訴人。是三筆土地名
    義上所有權人雖不同，但實質上為相同所有權人或共有人，
    自應適用或類推適用民法第789條第1項之規定，認19地號土
    地不得通行12、13地號土地以外之周圍地；且被上訴人主張
    通行11-6地號、3-6 地號土地之範圍，亦非損害最小之處所
    或方法等語，資為抗辯。
三、原審以：兩造不爭執19地號土地周圍現有 11-6、3-6、12、
    13地號及其他地號土地圍繞，未與道路直接相通，係屬袋地
    。且12、19地號土地自34年土地總登記起即為不同地號，其
    共有人亦有不同，而13地號土地則係65年始自12地號土地分
    割所生，嗣經原判決附表所示之多次買賣，19地號土地現由
    被上訴人與柯聖賢共有，12、13地號土地則為柯炎文所有。
    而19地號土地於34年間即為未臨道路，非因分割或轉讓始成
    袋地，與民法第789條第1項規定之情形，並不相同。至原判
    決附表所載之柯水木、柯玉心、柯延育、柯炎文及被上訴人
    ，雖分別為同一家族之父子、兄弟、祖孫，惟不能僅因親族
    間就上開土地應有部分之買賣、移轉，即認應擴張適用民法
    第 789條之規定。上訴人抗辯12、13、19地號土地於75年間
    實質上為柯玉心所有，19地號土地應通行12、13地號土地，
    並不足取。並參酌被上訴人所提出之照片、台灣電力股份有
    限公司台南區營業處覆函等證據，足認 11-6、3-6地號土地
    上之系爭土地早於34年土地總登記時，或至遲於58年間，已
    供19號土地上住戶通行並設置電桿；且11-6、3-6 地號土地
    現為空地，鋪有 1米寬柏油道路通至○○市○○區○○街；
    19地號土地上之○○街166巷內有6、8、8-1號及10號至42號
    等多戶住戶，設籍已久。而11-6地號土地面積近1300平方公
    尺，僅被上訴人請求通行之一側對外連接道路，倘提供系爭
    土地（面積約63平方公尺）供通行，僅佔11-6地號土地面積
    約4.8%，日後得規劃道路，並計入法定空地。而19地號土地
    內之166巷6號、8 號房屋大門均面向11-6地號土地，必須拆
    除各房屋牆面，始能另設通路經由12地號連接至永中街；且
    將造成12地號剩餘部分必須與13地號合併使用，難以單獨利
    用；且11-6、3-6 地號土地之公告現值雖高於12地號土地，
    惟就其通行地之損害，得請求被上訴人支付償金等情，認被
    上訴人請求確認就系爭土地之通行權存在，上訴人並應移除
    障礙物，不得為妨礙通行行為，及應容忍被上訴人為鋪設道
    路行為，應屬有據等詞，因而廢棄第一審所為被上訴人敗訴
    之判決，改判如其聲明。
四、按因土地一部之讓與或分割，而與公路無適宜之聯絡，致不
    能為通常使用者，土地所有人因至公路，僅得通行受讓人或
    讓與人或他分割人之所有地。數宗土地同屬於一人所有，讓
    與其一部或同時分別讓與數人，而與公路無適宜之聯絡，致
    不能為通常使用者，亦同。民法第789條第1項定有明文。基
    於鄰地通行權之性質，係屬袋地所有權內容之擴張，且構成
    被通行之周圍地所有權所受之物上限制或負擔，應為嚴格之
    解釋。又本條規定所稱數宗土地「同屬於一人」所有，固包
    括相同之數人在內，惟倘數宗土地僅有部分共有人相同，且
    無實質上一體使用之情形，自不得增加其他共有人之負擔，
    遽認有本條規定之適用。原審本於採證、認事之職權行使，
    綜合相關事證，認定被上訴人為19地號土地之共有人，該19
    地號土地現無法通行至公路，且自34年間總登記時起迄今，
    該土地即與12地號及嗣後之13地號土地有不同之共有人，並
    非因土地之一部讓與或分別讓與，始形成袋地，與民法第78
    9 條規定之情形，並不相同。且不能因12、13、19地號土地
    之共有人有家族關係，即擴張適用民法第789 條之規定，認
    19地號土地僅得通行12、13地號土地。並審酌11-6、3-6 地
    號土地現均為空地，其中系爭土地已供19地號土地上住戶對
    外通行數十年。且系爭土地僅占上訴人所有之11-6地號土地
    4.8%，對上訴人之損害非鉅；倘通行12地號土地，則須拆除
    現有房屋，其剩餘部分亦難以單獨利用等情，認19地號土地
    確以通行系爭土地，係屬對周圍地損害最少處所及方法，則
    被上訴人請求確認19地號土地就系爭土地之通行權存在，並
    請求上訴人移除通行範圍內之障礙物，及不得為妨礙通行行
    為，另應容忍被上訴人為鋪設道路行為，確屬有據等情。經
    核於法並無不合，亦無理由不備或事實調查未盡之違誤。上
    訴論旨，指摘原判決違背法令，求予廢棄，非有理由。
五、據上論結，本件上訴為無理由。依民事訴訟法第481 條、第
    449條第1項、第78條，判決如主文。
中    華    民    國   111    年    2     月    24    日
                      最高法院民事第七庭
                          審判長法官  林  恩  山  
                                法官  邱  瑞  祥  
                                法官  吳  青  蓉  
                                法官  謝  說  容  
                                法官  黃  麟  倫  
本件正本證明與原本無異
                                      書  記  官  
中    華    民    國   111    年    3     月    3     日